ACORDAO-COMPLETO-2432999

ACÓRDÃO 11850/2020 ATA 37/2020 - PRIMEIRA CÂMARA

VISTOS, relatados e discutidos estes autos que tratam de atos de concessão de aposentadoria (inicial e alteração) emitidos pela Fundação Universidade Federal de Uberlândia em favor da ex-servidora Elzir Gonçalves Alves;
ACORDAM os Ministros do Tribunal de Contas da União, reunidos em Sessão da 1ª Câmara, com fundamento no art. 71, inciso III, da Constituição Federal, nos arts. 1º, inciso V, e 39, inciso II, da Lei 8.443/1992, no art. 260, § 1º, do RI/TCU, no art. 6º, § 2º da Resolução 206/2007 e ante as razões expostas pelo Relator, em:
9.1. considerar legais os atos de concessão de aposentadoria, emitidos em favor de Elzir Gonçalves Alves (XXX.926.506-XX) , concedendo os respectivos registros;
9.2. determinar à Fundação Universidade Federal de Uberlândia, com base no art. 45 da Lei 8.443/1992, que exclua dos proventos da Sra. Elzir Gonçalves Alves, a parcela judicial no valor de R$ 1.133,04 uma vez que o prazo decadencial mencionado na sentença proferida nos autos do processo judicial 0033119-33.2014.4.01.3803 da 1ª Vara Federal de Uberlândia, não alcança a análise de legalidade do TCU, no exercício da competência dada pelo art. 71, inciso III, da CF/1988;
9.3. dispensar a devolução dos valores indevidamente recebidos até a data da ciência pela Fundação Universidade Federal de Uberlândia do presente acórdão, com base no Enunciado 106 da Súmula da Jurisprudência do TCU;
9.4. comunique à interessada o teor desta decisão, alertando-a de que o efeito suspensivo proveniente da interposição de eventual recurso não a exime da devolução dos valores percebidos indevidamente após a respectiva notificação, caso o recurso não seja provido.

Ato de concessão de aposentadoria emitido pela Fundação Universidade Federal de Uberlândia. Apreciação para fins de registro.

Primeira Câmara

3. Interessada: Elzir Gonçalves Alves (XXX.926.506-XX).

13.1. Ministros presentes: Walton Alencar Rodrigues (Presidente), Benjamin Zymler, Bruno Dantas e Vital do Rêgo (Relator).
13.2. Ministros-Substitutos presentes: Augusto Sherman Cavalcanti e Weder de Oliveira.

VITAL DO RÊGO

Adoto como relatório, com os devidos ajustes de forma, a instrução elaborada no âmbito da Secretaria de Fiscalização de Pessoal (peça 26) , com a qual se manifestou de acordo o corpo gerencial daquela unidade técnica especializada (peça 27) , a seguir transcrita:
INTRODUÇÃO
Trata-se de atos, inicial e de alteração, de concessão de aposentadoria de Elzir Gonçalves Alves, ex-servidora da Fundação Universidade Federal de Uberlândia.
Os atos foram submetidos, para fim de registro, à apreciação do Tribunal de Contas da União (TCU) , de acordo com o art. 71, inciso III, da Constituição Federal. O cadastramento e a disponibilização ao TCU ocorreram por intermédio do Sistema de Apreciação e Registro de Atos de Admissão e Concessões, na forma dos arts. 2º, caput e incisos I a VI, e 4º, caput, da Instrução Normativa - TCU 78/2018.
EXAME TÉCNICO
Exame prévio desta Unidade propôs considerar legais os atos em tela (peças 15-16) . Despacho do relator (peça 18) , contudo, acatando à proposta do MPTCU (peça 17) , determinou a realização de diligência a fim de esclarecer a natureza da parcela judicial no valor de R$ 1.133,04, presente no contracheque da interessada.
Em resposta à diligência (peça 19) , a Universidade apresentou a documentação acostada às peças 20 e 21, na qual esclarece que a referida parcela vem sendo paga em atendimento ao Memorando 01014/2017/SEMAF/PSFULA/PGF/AGU, contendo Parecer do Procurador Federal Gabriel Hayne Firmo para cumprimento de Decisão Judicial exarada nos autos do processo 0033119-33.2014.4.01.3803 pelo Juiz Federal Lincoln Rodrigues de Faria, anexados. 
A referida sentença garante à interessada o direito de perceber o valor da vantagem de quintos no patamar que lhe era pago em outubro de 2004 (R$ 2.855,85) . Portanto, a rubrica judicial impugnada se refere ao complemento do valor relativo aos quintos. 
De acordo com a firme jurisprudência do TCU, é legítima a incorporação de quintos de função comissionada (quintos de FC) com base nos critérios definidos pela Portaria - MEC 474/1987. Contudo, é ilegítima a inclusão na base de cálculo da vantagem os reajustes concedidos pelas leis subsequentes que reestruturaram as carreiras das instituições federais de ensino ao longo do tempo, a teor do Acórdão 1283/2006-TCU-Segunda Câmara, de relatoria do Ministro Walton Alencar Rodrigues.
As sentenças judiciais que garantem a percepção das funções comissionadas com base na Portaria - MEC 474/1987 não determinam que a vantagem do artigo 193 da Lei 8.112/1990 ou os quintos da função correspondente (art. 62 da Lei 8.112/1990) devam ser calculados para sempre com base nos parâmetros da Portaria - MEC 474/1987, mesmo sobre novos planos de carreira, e incluindo vantagens criadas posteriormente.
Se as sentenças judiciais determinassem esse modo de cálculo, equivaleria a reconhecer direito adquirido a regime de vencimentos, o que é repelido pela jurisprudência do Supremo Tribunal Federal, a exemplo do RE 241.884-ES.
As sentenças judiciais limitam-se a coibir decessos remuneratórios decorrentes da transformação das funções comissionadas (FC) em cargos de direção (CD) , conforme determinado pela Lei 8.168/1991.
 As razões pelas quais o TCU adotou esse entendimento estão muito bem explicadas no voto condutor do Acórdão 835/2012-TCU-Plenário, de relatoria do Ministro Augusto Nardes. Nesse acórdão, estão definidos os critérios para o cálculo das incorporações de quintos e opção dos servidores aposentados das instituições federais de ensino. São eles os seguintes:
	a) para os servidores que não ajuizaram ações judiciais (ou para os que o fizeram, mas não lograram êxito, em decisão transitada em julgado) , as parcelas de quintos com amparo na Portaria - MEC 474/1987, desde que tenham iniciado o seu exercício até 31/10/1991, devem ser pagas sob a forma de vantagem pessoal nominalmente identificada (VPNI) , ajustando-se o valor da parcela ao que era devido em 1/11/1991, data de eficácia da Lei 8.168/1991, atualizada, desde então, exclusivamente pelos reajustes gerais concedidos ao funcionalismo, conforme preceitua o art. 15, § 1º, da Lei 9.527/1997;
	b) para os servidores que obtiveram decisões judiciais favoráveis já transitadas em julgado, confirmadas em grau de recurso, os quintos de FC devem ser calculados adequando-se o valor nominal às condições deferidas na sentença, de modo que a quantia inicial seja apurada na data da publicação do provimento jurisdicional de 1º grau e, a partir daí, transformada em VPNI, atualizada, desde então, exclusivamente pelos reajustes gerais concedidos ao funcionalismo, conforme preceitua o art. 15, § 1º, da Lei 9.527/1997.
 Vale lembrar que o cálculo das FC estava previsto no art. 2º da Portaria - MEC 474/1987, o qual estabelecia que: 
Art. 2º. As Funções Comissionadas são previstas no Anexo I, devendo ser exercidas em regime de tempo integral. 
Parágrafo Único. A remuneração das Funções Comissionadas previstas no Anexo I terá valor igual ao da remuneração do Professor Titular da carreira do Magistério Superior em regime de Dedicação Exclusiva, com Doutorado, acrescida dos percentuais a seguir especificados:
FC-1 - 80%
FC-2 - 65%
FC-3 - 55%
FC-4 - 40%
FC-5 - 30%
FC-6 - 20%.
 Tendo em vista as alterações de moedas ocorridas em julho de 1993 e junho de 1994, foi adotada a tabela de remuneração vigente em janeiro de 1995 como referência para o cálculo da referida VPNI.
 A tabela a seguir apresenta os valores da VPNI integral para cada FC e FG, conforme a jurisprudência do TCU (Acórdão 1915/2012-TCU-Plenário, relator Ministro Augusto Nardes) . 
	Funções Comissionadas - Portaria MEC 784/1987

	FUNÇÃO
	5/5 (10/10) 
	4/5 (8/10) 
	3/5 (6/10) 
	2/5 (4/10) 
	1/5 (2/10) 

	FC-1
	5.963,81
	4.771,04
	3.578,28
	2.385,52
	1.192,76

	FC-2
	5.466,83
	4.373,46
	3.280,09
	2.186,73
	1.093,36

	FC-3
	5.135,50
	4.108,40
	3.081,30
	2.054,20
	1.027,10

	FC-4
	4.638,52
	3.710,81
	2.783,11
	1.855,40
	927,70

	FC-5
	4.307,20
	3.445,76
	2.584,32
	1.722,88
	861,44

	FC-6
	3.975,87
	3.180,69
	2.385,22
	1.590,34
	795,17

	FC-7
	3.313,10
	2.650,48
	1.987,86
	1.325,24
	662,62

	FG-1
	522,67
	418,14
	313,60
	209,07
	104,53

	 FG -2
	364,28
	291,42
	218,56
	145,71
	72,86

	FG-3
	294,75
	235,80
	176,85
	117,90
	58,95

	FG-4
	161,27
	129,02
	96,76
	64,50
	32,25

	FG-5
	125,13
	100,10
	75,07
	50,05
	25,02

	FG-6
	91,76
	73,41
	55,05
	36,70
	18,35

	FG-7
	43,33
	34,66
	26,00
	17,33
	8,67

	FG-8
	33,62
	26,90
	20,17
	13,45
	6,72

	 FG -9
	27,25
	21,80
	16,35
	10,90
	5,45

 Segundo informações encaminhadas pela origem (peça 10) , a interessada tem direito à incorporação de 2/5 de FC-5 e 1/5 de FG-4, que, conforme a tabela acima, correspondem ao total de R$ 1.755,13 (R$ 1.722,88 + R$ 32,25) . 
 Consulta ao seu contracheque atual (peça 24) , entretanto, revela que o valor total recebido, correspondente à soma da parcela administrativa com as duas judiciais, é de R$ 2.888,17 (R$ 1.722,88 + R$ 32,25+R$ 1.133,04) , superior ao devido. Assim, se encontra ilegal seu pagamento. 
 Destarte, os atos em tela não merecem prosperar, cabendo determinação à origem para que faça cessar o pagamento da parcela judicial no valor de R$ 1.133,04. 
CONCLUSÃO
 Pelo exposto, tendo em vista que o valor pago à interessada a título de quintos é superior ao aceito pela jurisprudência do TCU, cabe considerar ilegal a presente concessão. 
 Destaque-se que a análise deste processo levou em conta os dispositivos da Resolução TCU 315/2020.  
PROPOSTA DE ENCAMINHAMENTO
 Ante o exposto, conforme o preceituado no artigo 71, inciso III, da Constituição Federal de 1.988; c/c os artigos. 1º, inciso V, e 39, inciso II, da Lei 8.443/92, c/c os artigos 1º, inciso VIII, 260, § 1º, do Regimento Interno/TCU, e tomando por base as informações prestadas pelo órgão de controle interno e as verificações feitas pela unidade técnica, na forma prevista no artigo 260, caput, do Regimento Interno-TCU, propõe-se:
1.1. considerar ilegais e recusar os registros dos atos inicial e de alteração de aposentadoria de Elzir Gonçalves Alves (CPF: XXX.926.506-XX) ;
1.2. determinar à Fundação Universidade Federal de Uberlândia, com fundamento no art. 4º, inciso I, da Resolução TCU  315/2020, que: 
1.2.1. faça cessar os pagamentos decorrentes dos atos impugnados, comunicando ao TCU, no prazo de quinze dias, as providências adotadas, nos termos dos art. 262, caput, do Regimento Interno do TCU, 8º, caput, da Resolução - TCU 206/2007; 
1.2.2. cadastre no Sistema e-Pessoal, no prazo de 30 dias, com fulcro no art. 19, § 3º, da IN 78/2018 do TCU, novo ato de aposentadoria escoimado das irregularidades verificadas nos autos;
1.2.3. informe à interessada o teor do acórdão que for prolatado, alertando-a de que o efeito suspensivo proveniente de eventual interposição de recurso junto ao TCU não a exime da devolução dos valores indevidamente percebidos após a notificação, em caso de não provimento desse recurso;
1.2.4. encaminhe ao TCU, no prazo de trinta dias, comprovante da data de sua ciência, nos termos do art. 4º, § 3º, da Resolução - TCU 170/2004.
O Ministério Público, representado nos autos pelo Procurador Dr. Marinus Eduardo De Vries Marsico manifestou-se de acordo com a proposição da unidade técnica (peça 28) . 
É o Relatório.

Juliana Pedrosa Monteiro (OAB/MG 90.788).

Procurador Marinus Eduardo De Vries Marsico.

APOSENTADORIA. PARCELA JUDICIAL REFERENTE À INCORPORAÇÃO DE QUINTOS, COM FUNDAMENTO NA PORTARIA MEC 474/1987. VALORES ADEQUADOS AOS PARÂMETROS DE REFERÊNCIA ADOTADOS PELA JURISPRUDÊNCIA DO TCU. INCLUSÃO DE PARCELA COMPLEMENTAR DE QUINTOS, POR DECISÃO JUDICIAL, POSTERIOR À EMISSÃO DOS ATOS. LEGALIDADE DAS CONCESSÕES. DETERMINAÇÃO PARA EXCLUSÃO DA PARCELA COMPLEMENTAR DE QUINTOS.

APOSENTADORIA (APOS)

Secretaria de Fiscalização de Pessoal (Sefip).

Aprecia-se, nesta oportunidade, atos inicial e alteração, referentes à concessão de aposentadoria emitida pela Fundação Universidade Federal de Uberlândia em favor da Sra. Elzir Gonçalves Alves, aposentada no cargo de Economista.
Em análise preliminar, a Sefip identificou que os atos em epígrafe contemplavam vantagem decorrente da incorporação de quintos de FC, com base na Portaria MEC 474/1987, no valor de R$ 1.722,81 (4/10 FC-5 e 2/10 FG-4) . Na primeira instrução (peça 15) , a Sefip propôs a legalidade dos atos, considerando que a parcela judicial decorrente da incorporação de quintos, no valor mencionado, estava adequada aos parâmetros tidos por regulares pela jurisprudência do TCU. 
Entretanto, em razão do questionamento levantado pelo MPTCU no parecer de peça 17, acerca da parcela judicial no valor de R$ 1.133,04 que figura nos proventos atuais da inativa, embora não tenha constado dos atos, determinei o retorno dos autos à unidade técnica com vistas à realização de diligência para obter esclarecimentos acerca do pagamento da referida parcela.
Em resposta à diligência, a entidade enviou a documentação juntada na peça 21. Em síntese, a Fundação Universidade Federal de Uberlândia justificou que a parcela questionada se refere à complementação de quintos de FC e que foi implantada nos proventos da inativa em razão de decisão judicial proferida nos autos do processo 033119-33.2014.4.01.3803, que tramita no âmbito da 1ª Vara Federal de Uberlândia.
Vale dizer que, em razão da concessão inicial ter sido disponibilizada ao TCU há mais de cinco anos, foram oportunizadas, à interessada, as garantias constitucionais inerentes ao contraditório e à ampla defesa (peça 7) . A inativa apresentou suas considerações, que foram juntadas na peça 10, sustentando, no essencial, a decadência para revisão de sua concessão e que a parcela decorrente dos quintos tem fundamento em decisão judicial.   
A Sefip na instrução de peça 26, após analisar as novas informações apresentadas pela Universidade Federal de Uberlândia em conjunto com as que já constavam nos autos, propõe considerar ilegais as concessões por entender que o pagamento dos quintos de FC, considerando a nova parcela no valor de R$ 1.133,04, ultrapassa os parâmetros autorizados pela jurisprudência do TCU, a exemplo do Acórdão 1915/2012-TCU-Plenário.
O MPTCU, no parecer de peça 28, ratifica as conclusões da Sefip.
-II-
Registro minha concordância parcial com as conclusões precedentes pelas razões que passo a expor.
Quanto à parcela decorrente da incorporação de quintos (4/10 de FC-5) que constou nos autos submetidos a registro, atualmente no valor de R$ 1.722,81, observo que, na linha defendida pela Sefip, tal quantia está adequada às referências estabelecidas pelo TCU no Acórdão 1915/2012-TCU-Plenário. 
Destaco que a nova parcela implementada nos proventos da inativa, no valor de R$ 1.133,04, se refere a complementação dos quintos de FC que a Sra. Elzir Gonçalves já recebia. Segundo esclareceu a Universidade Federal de Uberlândia, a rubrica foi implantada em atenção a decisão judicial proferida em 19/9/2017, nos autos do processo 0033119-33.2014.4.01.3803 que tramitou na 1° Vara Federal de Uberlândia, nos termos a seguir transcritos:
Conforme assentado na sentença proferida nos autos, um dos fundamentos arguidos pela parte autora para se impedir a redução da VPNI foi a ocorrência de decadência administrativa. 
Tal causa de pedir não foi acolhida justamente porque ficou demonstrado nos autos, por meio de notificação administrativa, que os reajustes apontados como indevidos ocorreram a partir de maio de 2005. Por isso, como a primeira notificação feita pela UFU às autoras, informando do pagamento indevido, ocorreu em outubro de 2009, não haveria de se falar em decadência. 
Com isso, a contrário senso, estipulou-se, sim, delimitação do período dos reajustes à Administração, de acordo com as notificações administrativas expedidas e também com o prazo decadencial estatuído em lei. 
Todavia, conforme extratos de pagamento acostados aos autos às fls. 1005/1006, as autoras Elzir e Eneida demonstram que em julho de 2004 sua VPNI já alcançava o valor de R$ 2.855,85 (dois mil, oitocentos e cinquenta e cinco reais e oitenta e cinco centavos) e 4.393,56 (quatro mil, trezentos e noventa e três reais e cinquenta e seis centavos) , respectivamente, o que, por óbvio, e em observância ao prazo decadencial, impede que o referido montante seja reduzido, como quer a ré. 
Dessa forma, determino a intimação da UFU para que, no prazo de 15 (quinze) dias, demonstre nos autos o cumprimento correto da sentença de fls. 894/903, sob pena de fixação de multa diária.
Do exposto, verifico que na referida decisão, o juiz reconheceu ter se operado a decadência do art. 54 da Lei 9.784/1999 para a Fundação Universidade Federal de Uberlândia rever o ato que concedeu os quintos, uma vez que, em 2004, a referida parcela tinha valor que alcançava R$ 2.855,85. Tem origem aí o pagamento da nova rubrica judicial de R$ 1.133,04 que, somada a outra de valor R$ 1.722,81, redunda em R$ 2.855,85.
A despeito do que restou decidido no referido processo judicial, verifico que a sentença delimitou a decadência do art. 54 da Lei 9.784/1999 para a Fundação Universidade Federal de Uberlândia. Portanto, a decisão não reconheceu a legalidade do pagamento da parcela em si. Além disso, a decisão não afastou a análise de legalidade dos atos de concessão de aposentadoria conferidos a esta Corte de Contas pelo art. 71, inciso III, da CF/1988. Vale rememorar que, por ter natureza complexa, segundo entendimento do STF, os atos de concessão de aposentadoria somente se aperfeiçoam após o registro pela TCU. 
Assim, como no caso concreto esta Corte de Contas analisa a legalidade dos atos emitidos em favor da Sra. Elzir Gonçalves Alves, nos termos da sobredita competência constitucional, a referida decisão judicial não se presta para impedir que o TCU determine a supressão da parcela complementar de quintos, dos proventos da inativa.
De mais a mais, afasto, os argumentos sustentados pela interessada de que eventual retificação de sua aposentadoria estaria impossibilitada pela decadência administrativa e ofenderia o princípio da segurança jurídica. Isso porque, nos termos da jurisprudência do STF, os atos de concessão de aposentadoria têm natureza complexa, nascendo de forma precária a partir da concessão pelo gestor competente e aperfeiçoando-se apenas após o registro pela Corte de Contas. Assim, o ato de aposentadoria somente passa a estar plenamente formado (perfeito) , válido  (aferição da legalidade com reflexo de definitividade perante a Administração) e eficaz  (plenamente oponível a terceiros, deixando de apresentar executoriedade provisória) quando recebe o registro pela Corte de Contas. Portanto, não havendo o registro, não há que se arguir ofensa aos princípios mencionados.
Observo, por fim, que por ocasião da emissão dos atos em comento (26/11/1998 - inicial e 25/9/2014 - alteração) , a parcela complementar de quintos não constou da concessão, já que foi incluída nos proventos da inativa a partir do pagamento referente ao mês novembro de 2017. Nessa situação, incide o art. 6º, § 2º, da Resolução 206/2007: 
§ 2º Os atos que estiverem dando ensejo, no momento de sua apreciação de mérito, a pagamentos irregulares, mas que não apresentem inconsistência ou irregularidade em sua versão submetida ao exame do Tribunal, serão considerados legais, para fins de registro, com determinação ao órgão ou à entidade de origem para que, no prazo de 15 (quinze) dias, adote as medidas cabíveis com vistas à regularização dos pagamentos indevidos constatados na ficha financeira do interessado.
Portanto, cabe considerar legais os atos em epígrafe sem prejuízo de determinar à Fundação Universidade Federal de Uberlândia que exclua dos proventos da inativa Elzir Gonçalves Alves a parcela judicial referente a complementação dos quintos de FC, no valor de R$ R$ 1.133,04.    
	Ante o exposto, VOTO para que seja adotada a minuta de acórdão que ora trago ao exame deste Colegiado.
TCU, Sala das Sessões Ministro Luciano Brandão Alves de Souza, em 20 de outubro de 2020.
Ministro VITAL DO RÊGO 
Relator